【裁判字號】    98,上訴,611
【裁判日期】    980818
【裁判案由】    偽造有價證券等
【裁判全文】
臺灣高等法院臺中分院刑事判決         98年度上訴字第611號
上  訴  人  臺灣臺中地方法院檢察署檢察官
上  訴  人
即  被  告  丙○○
選任辯護人  胡昇寶律師
上列上訴人因偽造有價證券等案件，不服臺灣臺中地方法院97年
度訴字第1683號，中華民國98年1月14日第一審判決（起訴案號
：臺灣臺中地方法院檢察署96年度偵字第26164號），提起上訴
，本院判決如下：
    主  文
上訴駁回。
    事  實
一、丙○○於民國95年間某日，以不詳方法取得附表所示之業經
    不詳人士擅自填載發票日、金額及蓋用發票人印章之支票1
    張後（被訴侵占遺失物部分，已遭免訴判決確定在案，而偽
    造支票部分無從證明被告係屬知情，詳述在後），先於95
    年11、12月間某日，在臺中縣后里鄉之后里馬場外，將該張
    支票交給戊○○作為清償欠款之用，兩週後，在其位於臺中
    縣后里鄉○里村○○路2號之住處，應戊○○之要求而在支
    票背面偽造「徐正協」之簽名以為背書後，交付給戊○○，
    而行使該偽造之背書，足以生損害於「徐正協」本人及戊○○。戊○○取得上揭支票後，於95年12月間某日持向其不知
    情之胞姊丁○○調借現金18萬元，丁○○於收受上揭支票當
    日，隨即存入其臺中商業銀行沙鹿分行帳戶代收，然因上揭
    支票已經發票人己○○申報遺失而無法兌現，始由臺灣票據
    交換所臺中市分所函請臺中縣警察局清水分局偵辦，循線查
    悉上情。
二、案經己○○訴由臺中縣警察局清水分局報請臺灣臺中地方法
    院檢察署檢察官偵查起訴。
    理  由
壹、有罪部分
一、訊據上訴人即被告（下稱被告）丙○○矢口否認有何犯行，
    並辯稱：其並未在附表所示之支票背面簽「徐正協」之署名
    ，亦未交付該張支票給戊○○云云。惟查：
(一)依證人戊○○於原審審理時證稱：附表所示支票是被告於95
    年11、12月間在后里馬場門口交給伊，當時還有庚○○在場
    ，且金額、印章、日期都已填載完成，只有背書簽名部分，
    是伊回去後發現被告沒有背書，所以經過一、兩個禮拜，伊
    再拿去被告家請被告簽名背書，庚○○有陪同一起去，並有
    看到被告當場背書。因為被告欠伊經營之檳榔攤18萬元，他
    說他不方便還現金，要求以支票償還，並說這張支票是客戶
    轉給他的。伊當時叫被告「阿協」，不知道被告真名，伊太
    太說被告叫「丙○○」，但不知道字怎麼寫等語 (見原審卷
    p85反面-86反面)，及證人庚○○於原審審理時亦證稱：伊
    對附表所示之支票有印象，因為被告與戊○○有金錢往來，
    伊陪同證人戊○○去后里馬場拿支票，當時伊沒有很靠近，
    未看到被告當場在支票正、反面寫字，是回來以後聽戊○○
    說該張支票不是被告的，需要請被告再背書。伊有陪同戊○○去被告家請被告背書，伊有看到被告在支票背面寫字，但
    沒有注意他寫什麼。伊不清楚戊○○與被告有何種金錢往來
    等語 (見原審卷p87反面)，再佐以原審將附表所示之支票原
    本與被告在臺中商業銀行后里分行之開戶資料、臺灣郵政股
    份有限公司豐原郵局之開戶基本資料，送交內政部警政署刑
    事警察局進行筆跡鑑定，該局雖覆稱：「本案因支票背面『
    徐正協』簽名筆跡之特徵不明顯，且二者僅『徐』、『協』
    字類同，欠缺完整類同簽名筆跡，故無法鑑定」云云，惟經
    本院將上開資料，連同被告平日估價複寫簿等資料一併送交
    法務部調查局進行筆跡鑑定，雖認為未能獲得更多被告平日
    所書寫之與支票背書「徐正協」筆跡可供進一步比對，而難
    認定，僅該次鑑定結果，亦認所提供之開戶、估價簿等資料
    上之字樣，有部分筆劃特徵與支票背書「徐正協」相似，有
    該局98年6月24日調科貳字第09800349980號鑑定書在卷可稽
    (見本院卷p61-63)，原審囑託之刑事警察局及本院囑託之法
    務部調查局雖以無「丙○○」與「徐正協」三字非完整類同
    ，及未能獲得相同字樣之字跡，難以鑑定及認定；然本案待
    鑑定之字跡如與被告之姓名完全相同，即無偽造之問題，是
    支票背面所載之「徐」、「協」二字與被告之筆跡是否相同
    ，仍有加以判斷之必要。經本院以肉眼比對附表所示支票背
    面「徐正協」簽名之「徐」、「協」二字，與臺中商業銀行
    存款業務往來申請約定書、郵政存簿儲金更換事項記要、郵
    政存簿儲金儲戶申請變更帳戶事項申請書、清水分局96年9
    月15日調查筆錄、臺灣臺中地方法院檢察署97年1月14日、9
    7年2月25日偵訊筆錄、本院97年5月12日、97年10月20日、9
    7年11月3日準備程序筆錄上「丙○○」簽名中之「徐」、「
    協」二字，其運筆習慣、字體、書寫角度均甚相似，且法務
    部調查局亦認定被告支票背書「徐正協」之「徐」字的「彳
    」部首，與估價單上之「後」字的「彳」部位、及支票背書
    「徐正協」之「正」字的首筆筆畫「一」，與估價單上及被
    告當庭書寫及筆錄紙上之「正」字首筆筆畫「一」部分、及
    支票背書「徐正協」之「協」字的「力」部位，與郵政存簿
    、臺中商銀存款約定書及筆錄紙上之相同字樣部位，均有筆
    劃特徵相似之處，佐以證人戊○○、庚○○皆證稱其二人在
    被告家中親眼看見被告在附表所示之支票背面簽署「徐正協
    」姓名，足證被告確有偽造「徐正協」背書之犯行。
(二)至於被告雖以伊與告訴人戊○○間係賭債，且業已將伊與第
    三人乙○○間之貸款債權讓與戊○○之方式清償完畢等語置
    辯，惟本件被告與告訴人戊○○間原有10餘萬元之債務存在
    ，此為被告所是認，雙方對於該債務之性質究竟係賭債或貨
    款債務，彼此說詞雖有不一，然無損於雙方間確實有10餘萬
    元金錢債務糾紛存在之事實，被告雖表示業已採取讓與第三
    人債權之方式而為清償，然依證人乙○○於本院審理時證稱
    ：伊有欠被告9萬多元，被告並將此債權讓與其債權人戊○○，伊曾告訴被告以每月五千元之方式清償，且戊○○亦同
    意，時間係95、96年間，但伊只還了三個月，共還了一萬五
    千元等情，足見，被告與證人戊○○間之債務尚未清償完畢
    ，且上開證人乙○○之證詞，亦僅證明戊○○曾同意由被告
    之債權人乙○○以分期清償之方式代為清償伊與被告間之債
    權，然此與被告是否先行交付系爭支票與戊○○，作為清償
    之用無關，被告雖又以如先前有交付系爭支票與戊○○，在
    三方為讓與債權之協議時，豈有未提及系爭支票之情事等語
    置辯，惟本件戊○○同意被告之債務人乙○○以分期方式代
    為清償，在未完全履行完畢前，戊○○自無可能將系爭支票
    退還被告之能事，是以，被告與戊○○間係何種債務類型及
    曾讓與和乙○○間之債權與戊○○等，尚無法為有利被告之
    認定，本件被告所辯當屬卸責之詞，非可採信。
(三)綜上，本件事證已臻明確，被告犯行洵堪認定，應依法論處
    。
二、按在支票背面偽造他人之署押以為背書，其偽造支票背書，
    在票據法上係表示對支票負擔保責任之意思，為法律規定之
    文書，並非依習慣表示一定用意之證明，此項行為足以生損
    害於他人，應成立偽造私文書罪。核被告所為係犯刑法第21
    6條行使第215條之偽造私文書罪。其偽造之低度行為為行使
    之高度行為所吸收，不另論罪。原審適用刑法第216條、第
    215條之規定，爰審酌被告犯罪之動機、目的係為抵償債務
    ，其犯罪所生之危害尚非甚為重大，惟犯罪後矢口否認犯行
    ，難認有何悔意之態度等一切情狀，量處有期徒刑10月；且
    以被告犯罪時間在96年4月24日前，合於減刑條件，依中華
    民國九十六年罪犯減刑條例第2條第1項第3款之規定減其宣
    告刑二分之一，並就減得之刑諭知易科罰金之折算標準。並
    說明附表所示支票背面偽造之「徐正協」簽名1枚，應依刑
    法第219條宣告沒收。認事用法均無不當，量刑亦屬適法。
    被告上訴無理由，應予駁回。
貳、無罪部分
一、公訴意旨：被告丙○○於95年間某日，在不詳地點，在支票
    票碼SGA0000000號空白支票上，擅自填寫面額新臺幣 (下同
    )18 萬元、發票日96年6 月30日，並於發票人欄盜蓋己○○
    印鑑章，而偽造附表所示之支票，因認被告涉有刑法第201
    條第1項之偽造有價證券罪嫌。
二、按犯罪事實應依證據認定之，無證據不得認定犯罪事實，刑
    事訴訟法第154條第2項定有明文。復按所謂認定犯罪事實之
    證據，係指足以認定被告確有犯罪行為之積極證據而言，該
    項證據自須適合於被告犯罪事實之認定，始得採為斷罪資料
    ；又事實之認定，應憑證據，如未能發現相當證據，或證據
    不足以證明，自不能以推測或擬制之方法，以為裁判基礎，
    最高法院29年上字第3105號、40年臺上字第86號判例著有明
    文。復按認定犯罪事實所憑之證據，無論係直接證據或間接
    證據，其為訴訟上之證明，須於通常一般之人均不致有所懷
    疑，而得確信其為真實之程度者，始得據為有罪之認定，倘
    其證明尚未達到此一程度，而有合理性之懷疑存在時，法院
    復已就其心證上之理由予以闡述，敘明其如何無從為有罪之
    確信，因而為無罪之判決者，不得遽指為違法，最高法院76
    年臺上字第4986號著有判例。
三、公訴人認被告涉有前揭偽造有價證券罪嫌，無非係以證人戊○○、庚○○之證述，及遺失票據申報書影本、掛失止付票
    據提示人資料查報表、附表所示支票及退票理由單等為其主
    要論據。
四、訊據被告堅決否認有偽造有價證券之犯行，辯稱：附表所示
    支票上之發票日、金額非其所書寫，發票人己○○之印文亦
    非其所蓋等語。經查：依證人己○○於警詢中證稱：其於94
    年9月30日下午2時許，在臺中縣神岡鄉萬興宮遺失空白支票
    及印鑑1枚，支票號碼為0000000～0000000共50張，其並未
    簽發附表所示之支票，該張支票是其遺失的支票之一等語，
    雖有附表所示支票影本及退票理由單影本、遺失票據申報書
    影本、掛失止付票據提示人資料查報表各1份在卷可佐，足
    證附表所示之支票確係遭人偽造。然依證人戊○○、庚○○
    於原審審理時均證稱被告於后里馬場交付附表所示支票時，
    該支票上之發票人、金額、發票人欄位皆已記載完成，且依
    檢察官所舉之證據，亦無從推認上開欄位之記載係被告所為
    ，再佐以，經本院將附表所示支票正面所填載面額「180000
    」、「壹拾捌萬元整」之資料，連同被告被告在臺中商業銀
    行后里分行之開戶資料、臺灣郵政股份有限公司豐原郵局之
    開戶基本資料，及估價複寫單等資料送交法務部調查局進行
    筆跡鑑定，亦認為此部分無足夠相關字樣之筆跡資料憑比，
    認無法進行鑑定，亦有該局前開鑑定書在卷可佐，此外復無
    其他積極證據足資證明被告有偽造支票之犯行，自無法僅憑
    本件被告交系爭支票交付告訴人，即遽以為被告尚有偽造有
    價證券之犯行。
五、綜上所述，本件公訴人就此部分所憑之證據，無論直接或間
    接證據，均尚未達於一般之人均可得確信，而無合理之懷疑
    存在之程度，本院亦查無其他確切証據，足資証明被告確有
    偽造有價證券之犯行，揆諸前開說明，自應就此部分為被告
    無罪之諭知。原審經查明相關事證後，尚無法形成被告有罪
    之確信，認不能證明被告犯罪，而為無罪之諭知，核無不當
    ，檢察官上開上訴意旨無非推論之詞，非可據之執為積極證
    據而對被告為不利之認定，其上訴為無理由，應予駁回。
據上論斷，應依刑事訴訟法第368條，判決如主文。
本案經檢察官甲○○到庭執行職務。
中    華    民    國    98    年    8    月    18    日
            刑事第六庭  審判長法  官  李  文  雄
                              法  官  邱  顯  祥
                              法  官  林  靜  芬
以上正本證明與原本無異。
如不服本判決應於收受送達後十日內向本院提出上訴狀，其未敘
述上訴之理由者並得於提起上訴後十日內向本院補提理由書（均
須按他造當事人之人數附繕本）「切勿逕送上級法院」。
                              書記官  高  勳  楠
中    華    民    國    98    年    8    月    18    日
附表：
┌───┬──────┬──────┬─────┬────┐
│發票人│付   款   人│發  票  日  │ 面   額  │支票號碼│
│      │            │            │（新臺幣）│        │
├───┼──────┼──────┼─────┼────┤
│己○○│臺中商業銀行│96年6月30日 │ 18萬元   │0000000 │
│      │神岡分行    │            │          │        │
└───┴──────┴──────┴─────┴────┘


司法院資訊處製作；財團法人民間司法改革基金會備份。
